【裁判字號】    99,上訴,1950
【裁判日期】    990826
【裁判案由】    偽證
【裁判全文】
臺灣高等法院刑事判決                99年度上訴字第1950號
上  訴  人
即  被  告  甲○
上列上訴人因偽證案件，不服臺灣板橋地方法院99年度訴字第61
1號，中華民國99年4月29日第一審判決（起訴案號：臺灣板橋地
方法院檢察署99年度偵字第2394號），提起上訴，本院判決如下
：
    主  文
原判決撤銷。
甲○無罪。
    理  由
一、公訴意旨略以：被告甲○明知乙○○未於民國95年4月14日
    12時49分許，率眾持槍至臺北縣林口鄉○○路250號「麥當
    勞速食店」內，竟基於偽證之犯意，在臺灣板橋地方法院檢
    察署承辦96年度偵字第1431、1777、2431、14430號乙○○
    涉嫌違反槍砲彈藥刀械管制條例等案件中，於96年2月7日開
    庭調查時，於案情有重要關係之事項，以證人之身分虛偽證
    述稱：「乙○○有在場，乙○○衝進來手裡拿著一把槍，其
    他4人也都有拿著槍，乙○○並用台語說『都不要說了，通
    通帶走』，當時乙○○還用槍托打伊的頭。」等語，並於供
    後具結。嗣上開案件，經臺灣板橋地方法院檢察署檢察官提
    起公訴，甲○復於臺灣板橋地方法院以96年度訴字第2367號
    審理上開案件，承前偽證之單一犯意，接續於97年3月5日開
    庭審理時，供前具結，就案情有重要關係之事項，以證人之
    身分虛偽證述稱：「伊確定乙○○有衝進來，且乙○○有拿
    槍，因為伊跟乙○○談了很多次，伊可以認出來。」等語。
    嗣甲○於98年10月30日在有偵查犯罪職權之司法機關發覺其
    犯罪前，即主動具狀向臺灣板橋地方法院檢察署檢察官表示
    承認其上開證述內容均屬虛偽不實，而查悉上情，因認被告
    涉犯刑法第168條之偽證罪嫌。
二、按犯罪事實應依證據認定之，無證據不得認定其犯罪事實，
    刑事訴訟法第154條第2項定有明文。次按認定不利於被告之
    事實，須依積極證據，茍積極之證據不足為不利於被告事實
    之認定時，即應為有利於被告之認定，更不必有何有利之證
    據。認定犯罪事實所憑之證據，雖不以直接證據為限，間接
    證據亦包括在內；然而無論直接或間接證據，其為訴訟上之
    證明，須於通常一般之人均不致有所懷疑，而得確信其為真
    實之程度者，始得據為有罪之認定，倘其證明尚未達到此一
    程度，而有合理之懷疑存在時，事實審法院復已就其心證上
    理由予以闡述，敘明其如何無從為有罪之確信，因而為無罪
    之判決，尚不得任意指為違法。刑事訴訟法第161條已於91
    年2月8日修正公布，其第1項規定：檢察官就被告犯罪事實
    ，應負舉證責任，並指出證明之方法；因此，檢察官對於起
    訴之犯罪事實，應負提出證據及說服之實質舉證責任。倘其
    所提出之證據，不足為被告有罪之積極證明，或其指出證明
    之方法，無從說服法院以形成被告有罪之心證，基於無罪推
    定之原則，自應為被告無罪判決之諭知，最高法院30年上字
    第816號、76年台上字第4986號、92年台上字第128號分別著
    有判例足資參照。再按偽證罪之構成，以於執行審判職務之
    公署審判時或於檢察官偵查時對於案情有重要關係之事項，
    供前或供後具結，而為虛偽之陳述為要件，所謂虛偽之陳述
    ，係指與案件之真正事實相悖，而足以陷偵查或審判於錯誤
    之危險者而言，若在此案之供證為屬真實，縱其後於其他案
    件所供與前此之供述不符，除在後案件所供述合於偽證罪之
    要件得另行依法辦理外，究不得遽指在前與實情相符之供證
    為偽證，最高法院69年台上字第2427號判例亦可參照。
三、公訴人認被告涉有上開犯行，係以被告之自白、乙○○於其
    所涉本院97年度上訴字第3943號違反槍砲彈藥刀械管制條例
    等案件（下稱上開案件）中之供述及該案影卷等為其主要論
    據。訊據被告固自承其於98年10月30日在有偵查犯罪職權之
    司法機關發覺其犯罪前，即主動具狀向臺灣板橋地方法院檢
    察署檢察官表示檢察官表示承認其上開證述內容均屬虛偽不
    實等情不諱，惟堅詞否認有何偽證犯行，辯稱：「伊於上開
    案件中證稱乙○○是帶頭率人持槍進入林口麥當勞並持搶傷
    人之人，事後思及因伊的不實證詞讓乙○○遭受冤屈，心中
    不安，始具狀自首，要還乙○○公道，伊說丙○○是賭場主
    持人，沒說丙○○是開槍的人，伊本來不知道自己的行為是
    偽證，伊的動機是自首，洵無偽證犯意。」等語。經查：
  (一)被告於上開乙○○所涉本院97年度上訴字第3943號違反槍砲
    彈藥刀械管制條例等案件先於96年2月7日開庭審理時，於案
    情有重要關係之事項，以證人之身分虛偽證述稱：「乙○○
    有在場，乙○○衝進來手裡拿著一把槍，其他4人也都有拿
    著槍，乙○○並用台語說『都不要說了，通通帶走』，當時
    乙○○還用槍托打伊的頭。」等語，並於供後具結，嗣上開
    案件經臺灣板橋地方法院檢察署檢察官提起公訴，甲○復於
    臺灣板橋地方法院以96年度訴字第2367號審理上開案件，承
    前偽證之單一犯意，接續於97年3月5日開庭審理時，供前具
    結，就案情有重要關係之事項，以證人之身分虛偽證述稱：
    「伊確定乙○○有衝進來，且乙○○有拿槍，因為伊跟乙○
    ○談了很多次，伊可以認出來。」等語，乙○○因此經臺灣
    板橋地方法院以96年度訴字第2367號判處有期徒刑8年，併
    科罰金新臺幣10萬元，罰金如易服勞役，以新臺幣1000元折
    算1日，再經乙○○上訴，本院以97年度上訴字第3943號撤
    銷原判決，改處乙○○有期徒刑6年，併科罰金新臺幣8萬元
    ，罰金如易服勞役，以新臺幣1000元折算1日之事實，為被
    告自承不諱，並有上開案件影卷及乙○○本院被告前案紀錄
    表1件在卷可憑，自堪認為真實。
  (二)被告係上開案件之被害人，不僅遭人持搶強押，又遭人持槍
    輪流朝其腿部射擊，因此受有左股骨幹開放性骨折合併槍擊
    傷之傷害，有附於上開案卷之診斷證明書及上開判決可憑。
    被告先於警詢供稱：「因處理林建宇的賭債糾紛，對方阿
    興可能認為我擋他人財路，所以阿興聯絡另5人從外面進來
    ，進來後就用槍托打我的後腦杓，我掙扎時就有人朝我的腿
    部開槍。拿槍者是阿榮、阿興、阿成。當時情形很混亂，朝
    我左腿部開第一槍的可能是綽號阿榮或阿成，阿興也有朝我
    開槍。談論賭債問題約10分鐘都沒什麼結論，然後阿興就打
    行動電話……不到1分鐘，我看見乙○○等人有人手中有持
    槍進入，然後要強拉我們走，我與他們起爭執，他們就朝我
    的左右大腿部開槍。當時沒有看到林建宇被何人押走。警方
    所提供的相片很模糊，及拍攝到的都是側面，我無法指認。
    」等語（見上開案件偵字1777號卷第152頁，第153至154頁
    ，第214頁）；又於偵訊具結證稱：「案發當時我、林建
    宇、宋貴集、殷志良和對方自稱『阿興』的男子和另外一個
    人在商談林建宇欠乙○○賭債的事情，當天我是第一次和丙
    ○○見面，當時阿興他和我們談判時候，我有看到他是把手
    機打開放在大腿附近，後來彼此談判沒有交集，阿興並沒有
    作任何的手勢或是動作，就有5個人立刻從外面衝進來，其
    中包含乙○○在內，因為他的個頭最高。我記得很清楚，乙
    ○○衝進來手裡拿著一把槍，乙○○並用台語說『都不要說
    了，通通帶走』，……我見狀立刻起身推開要來捉我的人並
    向外走去，我就聽到槍聲，就感覺到我腳中槍了，當時乙○
    ○還有用槍托打我的頭，林建宇當時呆坐在現場，就被對方
    押走了，他們將林建宇押出店外後，我記得他們這群人還輪
    流對著我腿開槍，開完槍他們才走出去。林建宇當天是穿深
    色的上衣，個頭不高，他被押的情形，就如監視錄影翻拍照
    片所示。我中槍後，就倒臥在店內，林建宇就被他們押出店
    外。我有見過阿育幾次，我可以確定，槍擊案發生那天，阿
    興、阿育確實有在場，因為當天先和我談的是阿興，後來衝
    進來的人其中有阿育，因為他個頭高，走在第一個。」等語
    （見上開案件偵字1777號卷第216至217頁，偵字1431號卷第
    129頁）；再於原審具結證稱：「我與被告乙○○見過二
    次面談賭債問題，第一次是在五股鄉的海釣場見面，該次只
    有乙○○1人，我則帶殷志良一起去；第二次是在臺北市○
    ○街見面，乙○○有帶1位『阿龍』的來，我則係帶殷志良
    及宋貴集一起去；案發當天是林建宇說『阿興』打給他，林
    建宇通知我一起去的，我忘了阿興有無提及受乙○○委託來
    談，但這件事都是乙○○代表賭場來與伊談的，在與阿興對
    談過程中，我有看到阿興一直玩手機，回想起來應該是手機
    有對外通的，可以聽到我們的對話，後來就有4、5人衝進來
    ，手上應該都有槍，因為事後有撿到不同的彈殼，現場很亂
    ，有人拉我衣領，有聽到有人說通通帶走，那個人用台語講
    ，聲音好像是乙○○，我當時要往大門走，中了5至7槍，至
    少有三、四人對我開槍，林建宇當時是蹲在桌子下；我可以
    確定被告乙○○於案發當時確有在場，因我與他見面兩次，
    一次談了1個小時，錦州街那次談了20多分鐘，事情因他而
    起，且他代表賭場，身形又高大，我有與他面對面所以印象
    很深，那天他有戴鴨舌帽，我有看到他的臉，不記得當天他
    穿什麼衣服。」等語（原審卷第62至68頁）。由被告以上二
    次證言可知，被告於上開案件中明確指證其因處理友人林建
    宇與乙○○之賭債糾紛，案發當天因談判不成，其與林建宇
    均遭乙○○、丙○○、楊坤仁等人持槍強押，乙○○又持槍
    托毆打被告頭部，並與丙○○、年籍姓名均不詳綽號「阿榮
    」之成年男子等人持槍輪流射擊被告腿部，致被告受有左股
    骨幹開放性骨折合併槍擊傷之傷害等情，此部分事實亦於上
    開案件經承審法院認定屬實，已如前述，衡諸被告於本院審
    理時供稱伊於上開案件案發前業與乙○○見過二次面，伊因
    該案腿部受傷，伊曾對乙○○提起民事訴訟，但後來撤回等
    語（本院99年8月12日審判筆錄），被告對此必印象深刻，
    豈有將不知真實年籍姓名之他人誤認為乙○○之理？況由被
    告於警詢時之供述內容，被告係以阿榮、阿興、阿成等綽號
    稱呼案發當天持槍之嫌犯，益徵被告與該等持槍之嫌犯之間
    並非素不相識，應無錯認之可能，再被告遲於上開案件案發
    數年後始具狀陳報自首之舉，亦與常情有違。顯見被告於本
    院所辯其原本指證乙○○係上開案件中持槍犯案之人之證言
    不實，還乙○○公道，始具狀自首云云，要與事實不符，誠
    難採信。被告明知其於上開案件之先後二次指證乙○○係持
    槍強押其與林建宇，並持槍射傷其之人之證言為其親見親聞
    之事實，卻具狀向臺灣板橋地方法院檢察署檢察官表示承認
    其上開證述內容均屬虛偽不實，姑不論其動機、目的是否出
    於企圖影響乙○○於上開案件上訴最高法院之審判結果，然
    依前開說明，被告之行為既與偽證罪之構成要件不符，自難
    以該罪相繩。
  (三)綜上所述，公訴人所舉被告於98年10月30日具狀向臺灣板橋
    地方法院檢察署檢察官表示承認其上開證述內容均屬虛偽不
    實之自白，不足採為認定其偽證犯行之依據，另乙○○於上
    開案件之否認犯行之供述及該案影卷，僅足證明被告於上開
    案件有以上證言，亦不足以證明被告之證言內容為虛妄之偽
    證，尚不足以引為證明被告偽證犯行之補強證據。本件依檢
    察官所舉之各項證據，尚有諸多合理性懷疑之存在，未達於
    通常一般人均不致於有所懷疑而得確信為真實之程度，自不
    足以說服法院形成被告有檢察官起訴之偽證犯罪事實之心證
    ，此外查無其他積極證據足認被告有偽證之犯行，應認不能
    證明被告犯罪，原審不察，遽為被告有罪之判決，尚有違誤
    。被告上訴意旨以其於上開案件之證言雖屬虛妄，惟無偽證
    犯意云云，指摘原判決有罪不當，並無理由，已如前述，惟
    原判決既有上開可議之處，自應由本院予以撤銷改判，諭知
    被告無罪之判決。
四、至於被告於98年10月30日具狀向臺灣板橋地方法院檢察署檢
    察官表示承認其上開指證乙○○係持槍強押其與林建宇，並
    持槍射傷其之人之證言內容虛偽不實之行為，已涉誣告罪嫌
    ，惟並非本件審理範圍，應由檢察官另行偵辦，附此說明。
據上論斷，應依刑事訴訟法第369條第1項前段、第364條、第301
條第1項前段，判決如主文。
本案經檢察官許仲瑩到庭執行職務。
中    華    民    國    99    年     8    月    26    日
                  刑事第十七庭  審判長法  官  王聰明
                                      法  官  陳憲裕
                                      法  官  黃雅芬
以上正本證明與原本無異。
如不服本判決，應於收受送達後10日內向本院提出上訴書狀，其
未敘述上訴之理由者並得於提起上訴後10日內向本院補提理由書
（均須按他造當事人之人數附繕本）「切勿逕送上級法院」。
                                      書記官  鄭雅云
中    華    民    國    99    年    8     月    26    日

司法院資訊處製作；財團法人民間司法改革基金會備份。
